臺灣桃園地方法院刑事判決　　　　　　　 95年度訴字第946號
公　訴　人　臺灣桃園地方法院檢察署檢察官
被　　　告　甲○○
選任辯護人　呂傳勝律師
　　　　　　林亦書律師
　　　　　　呂丹琪律師
上列被告因誣告案件，經檢察官提起公訴（94年度偵字第14348
號），本院判決如下：
    主   文
甲○○連續意圖他人受刑事處分，向該管公務員誣告，處有期徒
刑壹年，減為有期徒刑陸月。
    事   實
一、緣甲○○與丙○○於民國81年間各出資二分之一，共同承受
    展福建設股份有限公司（下稱展福公司），以從事土地開發
    及營造等相關業務。雙方約明有關展福公司之盈虧及稅費等
    由渠2 人平均分擔，並由丙○○擔任董事長，甲○○則擔任
    監察人。嗣展福公司因營運需要，曾以公司所有之土地全數
    向新竹區中小企業銀行（下稱新竹企銀，現已更名為渣打國
    際商業銀行）抵押貸款新臺幣（下同）6 億1,010 萬元。嗣
    於85年12月2 日，展福公司出售大部分土地予呂理徹、呂泗
    溶、呂幸一、呂長尊等4 人（下稱呂理徹等人），展福公司
    原有之5 億元貸款即轉由呂理徹等人承受，展福公司則繼續
    承擔所餘之1 億1,010 萬元貸款。惟新竹企銀於86年3 月25
    日通知展福公司，須先以現金返還貸款額數中之1,010 萬元
    ，始得辦理前開貸款債務之分割。詎甲○○明知丙○○為償
    還該1 千萬元之貸款，向丁○○借款，並以桃園縣大溪鎮○○段頭寮小段第429-23、429 之24、429 之25地號等3 筆土
    地設定抵押權給丁○○，竟基於意圖他人受刑事處分之誣告
    之概括犯意，先於89年8 月15日、91年3 月11日具狀向臺灣
    桃園地方法院檢察署，誣指丙○○意圖為自己不法之利益，
    於86年4 月4 日擅自代表展福公司向丁○○設定債權額1 千
    萬元之抵押權，平白增加展福公司之債務，而涉有背信罪嫌
    云云，復承接前揭意圖他人受刑事處分之概括犯意，於91年
    4 月24日向臺灣桃園地方法院檢察署具狀，並於91年4 月24
    日偵查庭向臺灣桃園地方法院檢察署檢察官對丙○○、丁○○、戊○○誣指：丙○○與戊○○、丁○○基於共同犯意聯
    絡，明知展福公司與丁○○間並無債權債務關係，而戊○○
    於提示兌現呂理徹等人交付之2 千萬元支票後，即將其中1
    千萬元交予丙○○償還予新竹企銀，使上揭貸款得以順利分
    割，所餘1 千萬元，則由丙○○用以償還其積欠戊○○之債
    務。丙○○竟於86年4 月7 日，持虛偽不實之文件，佯稱向
    丁○○借款1 千萬元，償還前揭貸款，並委由不知情之土地
    代書，前往桃園縣大溪鎮地政事務所，設定抵押權登記予丁○○，意欲使甲○○依上開86年3 月13日協議內容負擔借款
    債務二分之一，即500 萬元，而誣告丙○○、戊○○、丁○○3 人涉犯使公務員登載不實及背信罪嫌云云。嗣經臺灣桃
    園地方法院檢察署檢察官以89年度偵字第12080 號提起公訴
    ，並以91年度偵字第8164號、92年度偵字第1578號追加起訴
    ，經本院以92年度易字第239 號、92年度易字第1245號判決
    判處丙○○、戊○○、丁○○均無罪，甲○○不服乃請求檢
    察官提起上訴，再經臺灣高等法院以93年度上易字第999 號
    判決判處丙○○、丁○○、戊○○3 人均無罪確定在案，丙○○、丁○○、戊○○乃具狀向甲○○提出誣告之告訴，而
    查悉上情。
二、案經丙○○、戊○○及丁○○訴由臺灣桃園地方法院檢察署
    檢察官偵查起訴。
    理  由
壹、證據能力方面：
一、按被告以外之人於審判外之言詞或書面陳述，除法律有規定
    者外，不得作為證據，刑事訴訟法第159 條第1 項定有明文
    。又被告以外之人於審判外之陳述，雖不符前4 條之規定，
    而經當事人於審判程序同意作為證據，法院審酌該言詞陳述
    或書面陳述作成時之情況，認為適當者，亦得為證據。當事
    人、代理人或辯護人於法院調查證據時，知有第159 條第1
    項不得為證據之情形，而未於言詞辯論終結前聲明異議者，
    視為有前項之同意，刑事訴訟法第159 條之5 亦定有明文。
    本判決所引用被告以外之人於審判外之言詞或書面陳述，不
    符合刑事訴訟法第159 條之1 至第159 條之4 規定者，因公
    訴人、被告甲○○及選任辯護人，就上開陳述，未於本院審
    理過程中聲明異議，本院並審酌前開書面陳述作成時之情況
    均屬正常，且與本案相關之待證事實具有關連性，認適當作
    為證據，依前開刑事訴訟法第159 條之5 之規定，認上開陳
    述均具有證據能力。
貳、實體方面：
一、訊據被告甲○○固不否認有為上揭事實欄內告訴狀及偵查庭
    之陳述，惟矢口否認有何誣告之犯行，並辯稱：我向臺灣桃
    園地方法院檢察署檢察官提出告訴之前，我並不知道銀行有
    表示於債權分割前要先償還1 千多萬元之情事，且我也沒有
    同意要負擔貸款二分之一，或曾支付過規費等事宜，況且當
    時展福公司有足夠款項可供支付，無需再向丁○○借款之事
    云云。經查：
  (一)展福公司係由被告甲○○與丙○○合資，由丙○○擔任董事
    長，被告則擔任監察人。被告與丙○○於81年3 月26日協議
    各占公司股份百分之五十，日後並以前開比例負擔盈虧，有
    公司變更登記事項卡1 份（見89年度偵字第10280 號卷一第
    9 頁）、股份協議書1 份（見上揭偵卷一第11頁）在卷可佐
    。嗣因公司營運需要，展福公司先後向新竹企銀貸款6 億1
    千零10萬元，而以所有土地設定抵押予新竹企銀。於85年12
    月2 日，展福公司將其中43筆土地以9 億2 千37 2萬4 千元
    之價格出售予呂理徹等人，其中5 億貸款部分則約定由買受
    人呂理徹等人償還，並由呂理徹等人於86年4 月1 日付清，
    亦有「新不動產買賣及解除舊合建舊買賣契約書」（見上揭
    偵卷一第72頁）、86年4 月1 日丙○○簽收5 億元之收條1
    份在卷可稽（見上揭偵卷一第108 頁）。嗣被告與丙○○於
    86 年3月13日協議就甲○○應分取之土地（含系爭二筆土地
    ）產權先行登記展福公司名義，向新竹企銀辦理已出售予呂
    理徹等人之土地塗銷、貸款擔保物減少及承受銀行貸款餘額
    1 億1 千萬元正，甲○○應承受貸款額5 千5 百萬元。雙方
    結算分配完成後，應將附表土地產權過還甲○○所指定名義
    人，業據證人乙○○於本院審理時證述明確（見本院卷第10
    6 頁至第113 頁），並有86年3 月13日協議書1 份在卷可參
    （見上揭偵卷一第13、115 頁）。足認呂理徹等人於86年4
    月1 日始承受5 億元之貸款，展福公司於86年4 月1 日確尚
    有1 億1 千零10萬元之貸款待償，且被告與丙○○2 人應各
    負擔一半之清償責任。
  (二)86年3 月19日，丁○○確有匯款1 千萬元予丙○○，供展福
    公司償還新竹企銀以辦理貸款分割及續貸1 億元，丙○○乃
    簽發面額1 千萬元之本票作為借款憑證，嗣後丙○○有陸續
    償還本金及利息共500 萬元，丁○○乃於89年4 月7 日塗銷
    上揭429 之23號土地之抵押權設定，尚欠500 萬元未還部分
    ，並據丁○○以存證信函催告、聲請本票裁定及拍賣抵押物
    乙節，有展福公司於86年4 月1 日還款1 千萬元之新竹企銀
    現金收入傳票3 紙（見上揭偵卷一第109 、110 頁）、丙○○還款丁○○之簽收紀錄乙紙（見本院92年度易字第239 號
    卷一第127 頁）、存證信函（見本院92年度易字第239 號卷
    一第128 頁）、本院92年度拍字第323 號裁定（見本院92年
    度易字第239 號卷一第130 頁）、本院92年2 月20日本票裁
    定聲請書（見本院92年度易字第239 號卷一第131 頁）各1
    份為證。又於86年7 月19日甲○○向丙○○之妻林淑津承買
    土地，於該契約中之帳目結算明細表中，甲○○尚繳納民間
    貸款利息自86年4 月1 日至8 月1 日共4 個月之利息，有不
    動產買賣契約書1 份可參（見上揭偵卷一第87、91至93頁）
    。於86年5 月14日，乙○○代書向丙○○收取抵押權設定費
    及代書等相關費用時，亦僅收取二分之一，業經證人乙○○
    於本院審理時證述明確，並有乙○○所立「計算表」1 份可
    稽（見上揭偵卷一第104 、126 頁），足認丁○○確有借1
    千萬元予丙○○，而被告亦知情，且已支付部分其應分擔之
    利息，則設定1 千萬元抵押權，即非無憑。又本件抵押權設
    定之申請係委託訴外人乙○○代書辦理，其僅就雙方同意辦
    理抵押權設定乙節辦理申請手續即可，就丙○○與丁○○借
    款之細節，及有無利息之約定，並無詳加聞問之必要，其未
    就此部分於抵押權設定申請書上記載，致土地登記謄本亦未
    記載，或有疏失，尚不能據此認定本件借款即屬虛構。且被
    告依上開協議書，本即有負擔500 萬元貸款之義務，衡情丙○○實無故意與丁○○虛偽創設債務關係，詐使被告履行協
    議之必要。
  (三)新竹企銀係於86年2 月21日召開大額授信審查會議，決議同
    意展福公司辦理分割貸款，有新竹企銀審查意見表乙份可參
    （見本院92年度易字第239 號卷一第63至65頁），而被告與
    丙○○於86年3 月13日即簽訂協議書，同意平均分擔分割後
    之1010萬元貸款，已如上述，足認展福公司分割貸款案，於
    86年2 月間早已定案，且為被告所知悉，被告辯稱其不知道
    且未同意云云，顯與事實不符。另本件貸款分割案，尚需配
    合買主呂理徹等人辦理分割5 億元貸款手續，而呂理徹等人
    於86年4 月1 日始繳付5 億元貸款，已如前述。故丙○○於
    86年4 月1 日始能將向丁○○借得之1 千萬元及自行支出之
    10萬元計1010萬元清償新竹企銀，新竹企銀始能辦理系爭土
    地之抵押權塗銷，及於86年4 月2 日由展福公司與證人丁○○辦理抵押權設定，並於同年月3 日送件至大溪地政事務所
    ，此有土地登記申請書1 份（見上揭偵卷二第296 頁）、他
    項權利變更契約書1 份（見上揭偵卷一第176 頁）以及土地
    登記謄本（見上揭偵卷一第15頁）可證。
  (四)又證人乙○○於本院審理庭證稱：86年7 月19日買受人為被
    告，出賣人為林淑津之不動產買賣契約書是我處理的，此份
    契約書是林淑津把契約標示土地賣給被告，雙方當事人將買
    賣條件講好，請我代筆，至於契約書後所附之計算表則是林
    淑津在簽契約時拿出來當契約附件，該附件之目的係因為契
    約附表的付款方法中，記載計算本契約總價為12,768,000元
    ，而被告只付款1 千萬元予林淑津，而剩下尾款，則按照計
    算表來扣抵，結算表則由我所書寫，依據林淑津所提供的10
    行紙，被告還要給付林淑津2,057,214 元，再付一筆土地尾
    款2,768,000 元，合計被告要付林淑津二者加起來的總數4,
    825,214 元，上開款項直接由被告去支付林淑津欠新竹企銀
    的貸款，且我在製作上開結算表時，被告及林淑津夫婦均有
    在場，且沒有任何人對林淑津所提供的10行紙表示異議；又
    上開結算表上甲○○、林淑津2 人的印文，是他們2 人把印
    章交給我，簽好契約書後，由我當場用印蓋的，且契約書含
    結算表製作完後，才簽名的；至於86年3 月13日協議書也是
    我製作的，當時在協議書上簽名的人都在場，上開協議書記
    載雙方約定後面表附的土地應先過戶給展福公司，嗣雙方出
    售土地款項，扣除應繳費用後，再將土地過還給乙方所指定
    之名義人的依據係被告、林淑津、丙○○及展福公司將土地
    賣給呂理徹等人，因為要辦理銀行債務人之變更，擔保物減
    少，所以被告、丙○○及林淑津約定先把被告名下土地全部
    過戶給展福公司，配合銀行辦理債務人變更及擔保物減少，
    而這些資訊也是被告、林淑津及丙○○到李榮林的設計師事
    務所請我代筆寫此協議書時，由他們3 人告訴我的，當場他
    們沒有任何人不同意這樣的約定等語明確。並有上揭買賣契
    約書、協議書及結算表在卷可稽，且被告亦坦承上揭甲○○
    之簽名及印章為真正，是上揭文書上之印章是被告所有等情
    甚明（見本院卷第110 頁）。雖證人乙○○於本院審理時證
    稱：有關展福公司就坐落於桃園縣大溪鎮○○段頭寮小段42
    9 之23、24、25號等土地設定抵押權1 千萬元給丁○○這部
    分，也是丙○○夫婦找我處理的，設定過程中，我沒有與被
    告接觸，被告是否知情，我不知道，且在現場林淑津並有向
    被告解說等語。然被告既已親自前往簽約，而林淑津既已於
    簽約當場表示要以她所提供之10行紙記載之內容作為契約附
    件，而被告亦不反對，並在契約書上簽名，足認被告確實知
    悉上揭情事甚明。
  (五)另證人戊○○於本院審理時證稱：丙○○確實有向丁○○、
    我借款1 千萬元，並設定抵押權，我記得86年12月2 日買賣
    價金是9 億多元，其中5 億元是要由買方（即呂理徹等人）
    承受原來銀行貸款6 億1 千零10萬元中的5 億元，另外給付
    4 億多的價金，但要扣掉前二次合建跟買主已給付的價金，
    其中被告拿到約1 億5 千多萬元，丙○○拿到約6 千9 百萬
    元，而這次買賣，是由邱鎮北律師處理，他回來以後有把契
    約書跟第一次2 千萬元的款項的台支支票交給我保管，且有
    交代說這張台支要等土地過戶好之後才可以交給丙○○、林
    淑津，所以我一直等到85年12月27日土地過戶好後，才問丙○○這個錢是否可以存入銀行或交付，丙○○請我先把支票
    存到銀行，等跟我結算以後，再來看怎麼分配。因為當時我
    有跟丙○○要求說，前面兩次你已經拿了6 千多萬元，被告
    已經拿了1 億多元，我也是股東之一，按照當時出賣的價錢
    每坪3 萬8 千元來計算，我應該可以分到2 千1 百多萬元，
    所以我要求丙○○把這2 千萬元通通給我，我不願意把支票
    交給他，但他不同意，他說有很多股東要分錢，且銀行貸款
    要繳，他就跟我商量，先給我1 千萬元，最後我也同意先收
    1 千萬元，剩下的1 千萬元就由他們去做處理，同時也同意
    讓我扣除買賣契約處理見證的律師費用約10幾萬元，而剩下
    的1 千萬元，丙○○有跟我說，萬泰銀行一直在催繳，他把
    1 千萬元還給萬泰銀行，新竹企銀也有要求丙○○他們要先
    清償1010萬元，才願意把5 億元的貸款分割給買方，並由買
    方承受貸款抵押權，另外1 億元則續借給展福公司，當時銀
    行還有要求被告與丙○○要擔任連帶保證人，我之所以會知
    道上揭情事，是因為我們在買賣土地的時候，會討論到銀行
    貸款承受的問題，且新竹企銀也有提出此要求，而被告與丙○○需要湊1010萬元，但當時渠2 人都沒有錢，丙○○有跟
    我開口說能不能把我分到的1 千萬元先借給他運用，我當時
    一口回絕，後來丙○○找我妹妹丁○○來說服我，我考量如
    果沒有借丙○○錢，他將會違約，新竹企銀的貸款沒有清償
    ，新竹企銀就不願讓我們作債務分割，如此影響很大，所以
    我還是同意以我妹妹丁○○名義借款給丙○○，且丙○○說
    新竹企銀同意將其中3 筆土地的抵押權塗銷，由我妹妹擔任
    抵押權人，當時承辦代書即為乙○○。又丙○○有跟我說被
    告也是沒錢，所以叫他出來找錢，他們都同意說新竹企銀塗
    銷的那3 筆土地當擔保，當時講好只借4 個月，利息是兩分
    利，丙○○曾經付過80萬元的利息給我，他跟我說是他跟被
    告一起負擔的利息各二分之一等語明確。且證人戊○○於本
    院審理時亦證稱：於86年年初被告曾帶己○○至我事務所來
    找我，討論被告的股東己○○要求被告要分錢，被告帶己○○來我事務所之目的，就是希望透過我們律師告訴己○○這
    筆錢是分不到半毛錢的，他只有尾款的時候才能分到部分的
    錢，我告訴己○○說被告已經拿過頭了，因為前兩次合建跟
    買賣被告已經拿了約1 億5 千萬元，而且被告來找我時，我
    有跟被告說新竹企銀要求你們先還1 千多萬元，你們要趕快
    去還等語綦詳，核與證人己○○於本院審理時證述：我與被
    告簽第一次協議時，被告有說要帶我去看，他說戊○○那邊
    有錢，能不能算算先給我一部分，大約5 、6 百萬元，我記
    得到事務所後，戊○○和被告就叫我在會議室等，他們2 人
    與丙○○則進去辦公室算帳，大約10幾至20分鐘後，被告出
    來跟我說，這次他拿不到錢，因為算的結果，他已經拿過頭
    了，要等下次尾款才要給我，後來戊○○律師也出來跟我澄
    清說的確是這樣等語相符。復證人丙○○於本院審理時亦證
    稱：因為我們賣土地，買方要承擔5 億元，餘額我們賣方要
    承擔1 億1 千萬元，銀行要求我們要先還1 千萬元才准予我
    們辦理債務分割，所以我才跟丁○○借1 千萬元要還銀行要
    求我們還的1 千萬元，而先還1 千萬元才能為分割債務之事
    ，我有跟被告說過，被告也有同意我借這1 千萬元，即等於
    同意他也要負擔二分之一的債務，又銀行也有通知被告此事
    ，且我於86年3 月間，不論在向丁○○借款之前或之後，我
    在銀行及被告住處，均有跟被告說我跟丁○○借款1 千萬元
    之事，又銀行要分割貸款時，也要被告到銀行簽名始能辦理
    ，因為要所有股東都簽名，且我們在85年10月談條件時，被
    告也有在一些文件上簽名，況且代書辦理貸款設定時，代書
    費用被告已負擔一半，利息也繳了4 個月等語；此外證人丙○○於本院審理時亦證稱：在簽約之前大家算好，被告就知
    道他就頭期款2 千萬元並無分配權利，且我們在買方律師那
    邊也有講了很多遍，且草約也已經很多遍了，而最後簽約時
    被告請一位陳明宗來代理簽約等語綦詳，並有契約書、結算
    表在卷可稽。故被告辯稱不知借款及債務分割等情事，顯與
    事實不符，不足採信。
  (六)另被告辯稱：展福公司當時有錢，不需向他人借款云云。然
    查展福公司於85年12月2 日簽約出售土地起至86年3 月25日
    止之銀行利息及增值稅等約5 千2 百餘萬元，均由買主呂理
    徹等人代繳，86年3 月26日起至同年4 月1 日止銀行利息1,
    134,910 元，亦由買主代繳，有借據乙紙（見上揭偵卷一第
    114 頁）可證。且依上開被告與丙○○之協議書，亦協議由
    雙方各負擔貸款之一半，如展福公司尚有資金可供運用，衡
    情即由公司負擔，焉何需約定被告與丙○○各自負擔一半？
    被告此部分之辯稱，顯不可採。此外被告並未提出其他證據
    證明其於當時確實有錢可供支付等情，是被告所辯，顯不足
    採信。縱當時被告個人有足夠存款，被告是否即願意提出，
    亦非無疑，尚不能遽此為有利於被告之認定。況丙○○當時
    身為展福公司負責人，面對每日高達16萬元之利息，為期早
    日分割貸款，心急可知，其願向私人短期借貸，負擔每月20
    萬元之利息，尚合常情。被告所辯，顯不足採信。
  (七)此外並有被告所提出之告訴狀1 份及補充告訴理由狀2 份可
    稽。足認被告確有為誣告之故意及犯行。
  (八)本案事證明確，被告犯行堪以認定。
二、核被告所為，係犯刑法第169 條第1 項誣告罪。（被告行為
    後，刑法及刑法施行法業於94年2 月2 日經總統以華總一義
    字第09400014901 號令修正公布，並於95年7 月1 日施行，
    惟刑法該條規定修正前後法定刑並未有任何變更，故無新舊
    法比較之問題）。被告以一狀對戊○○及丁○○2 人提出告
    訴，然因誣告罪為妨害國家審判權之犯罪，是只能就其誘起
    審判之原因令負罪責，故僅能成立一個誣告罪（最高法院18
    年上字第904 號、49年臺上字第883 號判例可資參照）。又
    被告先後提出2 次告訴（先具狀對丙○○提出告訴，後又具
    狀對戊○○、丁○○提出告訴），時間緊接，方法相同，所
    犯為構成要件相同之罪，應論依修正前刑法第56條論以連續
    犯從一重之誣告罪處斷，並加重其刑（查被告行為後，刑法
    第56條連續犯之規定，業為95年7 月1 日修正公布施行之刑
    法所刪除，此刪除雖非犯罪構成要件之變更，但顯已影響行
    為人刑罰之法律效果，自屬法律有所變更，而比較新、舊法
    結果，被告上開2 次誣告犯行倘予分論併罰，顯較將之以連
    續犯論以一罪不利，是若該等誣告犯行得依舊法論以連續犯
    時，自應依刑法第2 條第1 項前段規定，以舊法規定處斷）
    。爰審酌被告明知有借款及設定抵押權存在之情事，且其需
    負擔債務二分之一，竟仍虛構不實之情事，先後誣指丙○○
    、丁○○及戊○○等人犯罪，犯罪後又矢口否認犯行之態度
    ，及其犯罪之目的、智識程度、犯罪所生之危害等一切情狀
    ，量處如主文所示之刑。又被告所犯並非最重本刑為5 年以
    下有期徒刑之罪，本院自無從依刑法第41條第1 項規定併予
    諭知易科罰金之折算標準，附此敘明。末按被告犯罪行為時
    係在96年4 月24日以前，所犯之罪及宣告之刑均符合96年7
    月16日施行之中華民國九十六年罪犯減刑條例所規定之減刑
    條件，爰依該條例第2 條第1 項第3 款、第7 條規定減其宣
    告刑二分之一。
據上論斷，應依刑事訴訟法第299 條第1 項前段，刑法第2 條第
1 項前段，刪除前刑法第56條，刑法第169 條第1 項，中華民國
九十六年罪犯減刑條例第2 條第1 項第3 款、第7 條，判決如主
文。
本案經檢察官柯博齡到庭執行職務。
中　　華　　民　　國　　96　　年　　12　　月　　28　　日
                  刑事第五庭  審判長法  官  潘 政 宏
                                    法  官  吳 勇 毅
                                    法  官  陳 月 雯
以上正本證明與原本無異。
如不服本判決，應於收受送達後10日內，向本院提出上訴書狀（
應附繕本），上訴於臺灣高等法院。
                                    書記官  王 峻 宏
中　　華　　民　　國　　96　　年　　12　　月　　28　　日
附錄本案論罪科刑法條全文：
中華民國刑法第169 條（誣告罪）
意圖他人受刑事或懲戒處分，向該管公務員誣告者，處七年以下
有期徒刑。
意圖他人受刑事或懲戒處分，而偽造、變造證據，或使用偽造、
變造之證據者，亦同。
